臺灣桃園地方法院民事判決
110年度重訴字第117號
原      告  戴吳秀蓮


訴訟代理人  商桓朧律師                                  被      告  樹昌興業有限公司

法定代理人  曾慧玲  
訴訟代理人  蔡炳楠律師                      
上列當事人間請求遷讓房屋等事件，於民國111年3月21日言詞辯
論終結，本院判決如下： 
    主      文
被告應將坐落桃園市○○區○○段○○○地號土地返還予原告及其餘共
有人。
被告應自民國一一一年四月一日起至返還上開土地之日止，按月
給付原告新臺幣肆萬貳仟元。
原告其餘之訴駁回。
訴訟費用由被告負擔十分之六；餘由原告負擔。　
本判決第一項原告以新臺幣參佰壹拾柒萬參仟元供擔保後，得假
執行；被告如以新臺幣玖佰伍拾壹萬玖仟壹佰參拾貳元供擔保後
，得免為假執行。
原告其餘假執行之聲請駁回。　
    事實及理由
壹、程序事項：
　　按訴狀送達後，原告不得將原訴變更或追加他訴，但請求之
    基礎事實同一者、擴張或減縮應受判決事項之聲明者，不在
    此限，此為民事訴訟法第255條第1項但書第2款、第3款所明
    定。經查，原告起訴時之聲明為：㈠被告應將門牌號碼桃園
    市○○區○○○路00號之1之未辦保存登記建物（下稱系爭建物）
    遷出，並將坐落桃園市○○區○○段000地號（重測前為南崁頂
    段陳厝坑小段344之4地號）土地（下稱系爭土地）返還予原
    告。㈡被告應自民國109年10月16日起至返還上開房地之日止
    ，按月給付原告新臺幣（下同）7萬元。㈢願供擔保請准宣告
    假執行（見本院卷第3頁）；嗣原告於111年3月21日言詞辯
    論期日當庭更正其聲明如下列聲明欄所示（見本院卷第118
    頁），核原告上開所為變更，係基於同一租賃契約之基礎事
    實所生，而擴張或減縮應受判決事項之聲明，與上開規定相
    符，自應准許。
貳、實體事項：
一、原告起訴主張：訴外人蔡明旺（原名蔡樹根）於95年7月13
    日向原告承租系爭土地，租期自95年10月16日起至107年10
    月15日止，雙方並簽訂土地租賃契約書（下稱系爭租約），
    嗣於107年9月17日雙方再簽訂土地租賃補充協議書（下稱系
    爭補充協議書），同意於上開租賃屆滿後，展延租期至109
    年10月15日止，每月租金調整為7萬元。又依系爭補充協議
    書第3條約定蔡明旺同意將系爭建物讓與事實上處分權予原
    告，並經雙方依系爭補充協議書第2條約定，先將稅籍變更
    納稅義務人予原告指定登記之人即訴外人戴健男，原告於上
    開租期屆滿即109年10月15日取得系爭建物之事實上處分權
    。詎於租約屆滿後，蔡明旺竟拒將系爭土地及建物返還予原
    告，而由被告繼續無權占用系爭土地及建物，致原告所有權
    受有損害，爰依民法第767條、第179條之規定請求被告返還
    系爭土地予原告及其餘全體共有人，並將系爭建物騰空返還
    予原告，以及請求被告按月給付原告相當於租金不當得利7
    萬元等語。並聲明：㈠被告應將系爭建物騰空返還予原告。㈡
    被告應將系爭土地返還予原告及其餘全體共有人。㈢被告應
    自109年10月16日起至返還上開房地之日止，按月給付原告7
    萬元。㈣願供擔保請准宣告假執行。　　
二、被告則以：蔡明旺與原告簽訂之系爭租約租期自95年10月16
    日起至107年10月15日止，嗣雙方同意展延至109年10月15日
    ，並將租金調整為每月7萬元。被告至109年10月15日租期屆
    滿後，仍每月按時給付租金，原告並無反對之意，被告每月
    按時給付7萬元租金，原告既仍收受，依民法第451條規定，
    蔡明旺與原告就系爭土地所簽訂之租約應視為不定期限租約
    等語置辯。並聲明：㈠原告之訴駁回。㈡如受不利判決，願供
    擔保請求免予假執行。　
三、兩造不爭執之事實：
　㈠原告與蔡明旺於95年7月13日簽訂系爭租約，約定由原告將系
    爭土地出租予蔡明旺，租賃期限12年，即自95年10月16日起
    至107年10月15日止，每月租金5萬元；嗣雙方於107年9月17
    日簽訂系爭補充協議書，同意展延2年，租賃期間自107年10
    月16日起延長至109年10月15日止，租金由每月5萬元調整為
    7萬元（見本院卷第15至21頁、第33、35頁）。　
　㈡原告依系爭租約第15條及系爭補充協議書第3條之約定，於租
    期屆滿日（即109年10月15日）時取得系爭建物之事實上處
    分權，系爭建物並已辦理變更納稅義務人予原告指定之人即
    訴外人戴健男（見本院卷第19、33、51、52頁）。
　㈢蔡明旺於上開租期屆滿後，仍由被告繼續占有使用系爭土地
    及其上建物迄今，且自109年11月起至111年3月間(17個月)
    按月給付原告7萬元共計119萬元（計算式：7萬元×17）（見
    本院卷第105至113頁）。
四、原告主張蔡明旺於109年10月15日租約期滿後，並未將系爭
    房地分別返還原告及其餘共有人，而由被告繼續無權占用之
    事實，為被告所否認，並以前開情詞置辯，是本件應審究之
    爭點在於：㈠本件系爭土地是否成立不定期限之租賃關係？㈡
    原告請求被告返還系爭土地予原告及其餘共有人，有無理由
    ?㈢原告請求被告遷讓返還系爭建物予原告，有無理由?㈣原告
    主張被告應自109年10月16日起至遷讓返還前開房地之日止
    ，按月給付原告7萬元，是否有理由？茲分述如下：
　㈠本件系爭土地是否成立不定期限之租賃關係？
　⒈按租賃定有期限者，其租賃關係，於期限屆滿時消滅；承租
    人於租賃關係終止後，應返還租賃物，民法第450條第1項及
    第455條第1項前段分別定有明文。又定期租賃契約之出租人
    ，反對租期屆滿後續租之意思表示，不限於租期屆滿後，始
    得為之。其於訂約之際，若約明期滿後絕不續租，或續租應
    另訂契約之方式，以阻止續約之效力者，該租約於租期屆滿
    時，即當然消滅。除當事人另有新的租賃之合意，成立新的
    租賃契約外，承租人單方面之繼續使用原租賃物，仍為無權
    占有之法律關係（最高法院93年度台上字第986號判決意旨
    參照）。查原告與蔡明旺訂立之系爭租約，期限自95年10月
    16日起至107年10月15日止，嗣經雙方於107年9月17日簽訂
    系爭補充協議書將租期展延2年至109年10月15日止，而系爭
    租約第12條即約定：「乙方（即蔡明旺）於租賃期滿時，除
    經甲方（即原告）同意繼續出租簽訂新約外，應即日將租賃
    標的物遷空交還甲方，乙方興建之建築物結構主體，不拆卸
    無條件交由甲方使用，不得藉詞推諉或主張任何權利。乙方
    若違約受甲方終止租約時亦同。」等語明確（見本院卷第17
    頁)，由此可見，原告與蔡明旺間係訂立定有期限之租賃契
    約，依該約定內容，除非蔡明旺業已取得原告同意繼續出租
    系爭土地之意思表示，雙方再行簽訂新約，否則租賃關係於
    期限屆滿時（即109年10月15日）即告消滅，揆諸上揭說明
    ，系爭土地即無民法第451條不定期限繼續契約規定適用之
    可能。是以，原告與蔡明旺間之租賃關係於109年10月15日
    租期屆至時即告終止。至原告雖仍收受蔡明旺於系爭租約租
    期屆滿後至111年3月期間給付之117萬元款項，惟表示收受
    該款項係相當於租金之不當得利之數額，仍無從認定此為同
    意繼續出租之意思表示。
　⒉按解釋契約，固須探求當事人立約時之真意，不能拘泥於契
    約之文字，但契約文字業已表示當事人真意，無須別事探求
    者，即不得反捨契約文字而更為曲解。被告雖另辯稱系爭契
    約已因系爭補充協議書簽立而成立新約，系爭契約約定已不
    適用等語。惟系爭補充協議書係於系爭租約租期終止前之10
    7年9月17日所簽訂，且除契約名稱明確記載為「補充協議」
    外，契約開宗明義亦記載：「…乙方（即蔡明旺）向甲方（
    即原告）承租坐落桃園市○○區○○○段○○○○段000○0地號土地一
    筆，…期間自95.10.16起至107.10.15止，此有雙方95.07.13
    簽署土地租賃契約書為憑（附件），茲因租期即將屆至，經
    雙方審慎協商，達成合意，就前開土地租賃事宜，雙方同意
    展延二年，達成『補充』協議如次…」等語，明確表示僅係對
    於系爭租約之內容而為補充及延續之約定，並非另訂新約而
    不受系爭契約拘束之意，自不得反捨契約文字而更為曲解。
    是被告答辯系爭契約已因簽立系爭補充協議書而不再適用云
    云，洵無足採。從而，蔡明旺既與原告間有系爭契約第12條
    約定，揆諸上揭說明，系爭土地無從成立不定期限租賃關係
    。
　㈡原告請求被告返還系爭土地予原告及其餘共有人，有無理由?
　⒈按所有人對於無權占有或侵奪其所有物者，得請求返還之。
    對於妨害其所有權者，得請求除去之。有妨害其所有權之虞
    者，得請求防止之。各共有人對於第三人，得就共有物之全
    部為本於所有權之請求。但回復共有物之請求，僅得為共有
    人全體之利益為之。民法第767條第1項、第821條定有明文
    。各共有人對於第三人得就共有物之全部，為共有人之全體
    之利益，而為回復共有物之請求，如以此為標的之訴訟，無
    由共有人全體提起之必要。亦有最高法院38年台上字第62號
    判例可資參照。
　⒉查系爭土地為原告與其餘共有人所共有，又系爭土地上搭建
    有系爭建物，係由蔡明旺交由被告占有使用，目前仍由被告
    占用中，亦為被告所不爭執，自屬事實，依民法767條第1項
    規定及最高法院前開判決意旨，被告如抗辯得繼續占用系爭
    土地，即應由被告就其有繼續占用之合法權源，負舉證之責
    ，被告雖陳稱原告與蔡明旺間之租約業已成立不定期限之租
    賃關係，惟系爭租約業於109年10月15日租期屆至時即告終
    止，已如前述，則被告自租約終止後即109年10月16日起無
    權利繼續占用系爭土地，其繼續占用確已侵害原告之所有權
    ，是原告以系爭土地共有人之身分，依民法第767條第1項前
    段、第821條但書規定請求被告應自系爭建物遷出，將系爭
    土地返還予原告及其他全體共有人，為有理由，應予准許。
　㈢原告請求被告遷讓返還系爭建物予原告，有無理由?
　　按民法第765 條規定：「所有人，於法令限制之範圍內，得
    自由使用、收益、處分其所有物，並排除他人之干渉」，係
    法律賦與物權人自由行使其對物權利之規定，除須受法令限
    制外，所有權人對於不法干涉其所有權行使之人，得依同法
    第767條規定行使物上請求權，以排除侵害。而違章建築物
    係指違反建築法令，不能取得建築執照，致無從辦理所有權
    登記之建築物。是依法律行為而受讓未辦理保存登記房屋之
    人，固取得該違章建築物之事實上處分權，然該事實上處分
    權究非法律明文保護之物權，且基於公法與私法之法秩序一
    致性要求，違反建築法令之違章建築物，縱因社會上交易之
    現實狀況而可認有事實上處分權，然事實上處分權究與物權
    性質不同，並無民法第767條規定之適用（最高法院110 年
    度台上字第 3279 號判決、104 年度台上字第 586 號判決
    意旨參照）。經查：系爭租約第15條約定：「租賃期間，乙
    方（即蔡明旺）出資興建之地上建築物及設施等所有權歸乙
    方所有，租期屆滿後歸甲方（即原告）所有。」，系爭補充
    協議書第3條約定：「乙方（即蔡明旺）同意於展期租期屆
    滿日時將地上物主結構（含用電設備及電錶）之所有權轉讓
    予甲方（即原告）所有，乙方不得就任何理由要求甲方補償
    ，乙方不得異議。」。依系爭租約及系爭補償協議書上開約
    定，於租期屆滿後，蔡明旺出資興建之地上建築物（未辦理
    保存登記）因已辦理稅籍變更登記，可認已將系爭建物事實
    上處分權讓與原告，惟揆諸上揭說明，原告雖就該等建物固
    有事實上處分權，而被告無權占有，然原告仍不得享有民法
    第767條物上請求權，是原告依民法第767條之規定，請求被
    告將系爭建物騰空返還予原告，自有未合。
  ㈣原告主張被告應自109年10月16日起至返還前開房地之日止
　　，按月給付原告7萬元，是否有理由？
　⒈按無法律上之原因而受利益，致他人受損害者，應返還其利
    益；但依其利益之性質不能返還者，應償還其價額，民法第
    179條、第181條但書規定分別定有明文。又依不當得利之法
    則請求返還不當得利，以無法律上之原因而受利益，致他人
    受有損害為其要件，故其得請求返還之範圍，應以對方所受
    之利益為度，非以請求人所受損害若干為準，無權占有他人
    土地，可能獲得相當於租金之利益為社會通常之觀念（最高
    法院61年台上字第1695號判例意旨參照）。另按民法第821
    條規定，各共有人固得為共有人全體之利益，就共有物之全
    部，為回復共有物之請求。惟請求返還不當得利，並無該條
    規定之適用，請求返還不當得利，而其給付可分者，各共有
    人僅得按其應有部分，請求返還（最高法院88年度台上字第
    1341號、94年度台上字第668號判決要旨參照）。
　⒉系爭租約於109年10月15日租賃期限屆滿而消滅，被告就系爭
    土地於上開租賃關係消滅後，亦無再行占有使用之合法權源
    ，被告迄今仍未搬遷而繼續占用系爭土地及其上建物，乃無
    法律上之原因受有利益，並致原告受有損害，原告自得依民
    法第179條前段規定，請求被告返還無權占用所受利益。原
    告就系爭土地之應有部分比例為5分之3（其中應有部分5分
    之1為受託財產，見本院卷第99、100頁），依前揭說明，原
    告主張其所有權受有損害，自僅得按其應有部分之比例請求
    被告返還相當於租金之不當得利。本院審酌系爭土地於107
    年10月16日起至109年10月15日租賃期間，每月租金7萬元，
    可見該金額應符合該區域之租金行情，被告無權占用系爭土
    地及建物，顯然可獲此相當於每月7萬元之租金利益，而因
    被告已給付予原告自109年11月至111年3月按月7萬元之數額
    ，為兩造所不爭，復依原告就系爭土地所有權應有部分為5
    分之3 ，則自111年4月1日起原告每月所得請求相當於租金
    之不當得利金額為4萬2,000元（計算式：7萬元×3/5）。是
    原告請求被告自111年4月1日起至返還系爭土地之日止，按
    月給付相當於租金之不當得利4萬2,000元，為有理由，應予
    准許，逾此部分則屬無理由，應予駁回。
五、綜上所述，原告依民法第767條第1項之規定，請求被告返還
    爭土地予原告及其餘共有人，並依民法第179條規定，請求
    被告自111年4月1日起至返還前開土地之日止，按月給付4萬
    2,000元，為有理由，應予准許，逾此部分，則屬無理由，
    應予駁回。又兩造均陳明願供擔保，聲請宣告假執行或免為
    假執行，關於原告勝訴部分，經核尚無不合，爰分別酌定相
    當之擔保金額宣告之。至於原告敗訴部分，其訴既經駁回，
    則其假執行之聲請亦失所附麗，自應併予駁回，附此敘。
六、本件事證已臻明確，兩造其餘攻擊、防禦方法及所提證據，
    經審酌後認於本判決結果不生影響，爰不一一論述，附此敘
    明。
七、訴訟費用負擔之依據：民事訴訟法第79條。　　       
中　　華　　民　　國　　111 　年　　3 　　月　　31　　日
                  民事第二庭    法　官　李麗珍
以上正本係照原本作成。
如對本判決上訴，須於判決送達後 20 日內向本院提出上訴狀。
如委任律師提起上訴者，應一併繳納上訴審裁判費。
中　　華　　民　　國　　111 　年　　3 　　月　　31　　日
                                書記官  謝伊婕